臺灣臺南地方法院新市簡易庭民事判決
110年度新簡字第248號
原　　　告　楊舜超　住臺南市ＯＯ區ＯＯＯOOＯOOＯO號
訴訟代理人　楊國祥　住同上
被　　　告　楊德容　住臺南市○○區○○里○○○000號之3
上列當事人間請求確認通行權存在等事件，本院於民國111年3月
4日言詞辯論終結，判決如下：
    主  文
確認原告就被告所有坐落臺南市○○區○○段○○○○地號土地，如附圖
所示編號（A）部分，面積一百八十三平方公尺之土地，有通行
權存在。
被告於前項原告具有通行權之土地範圍內，應容忍原告鋪設水泥
道路通行，並不得為禁止或妨害原告通行之行為。
訴訟費用由被告負擔。
    事實及理由
壹、程序方面：
　　按訴狀送達後，原告不得將原訴變更或追加他訴，但請求之
    基礎事實同一者，不在此限，民事訴訟法第255條第1項第2
    款規定自明；又民事訴訟法第255條第1項第2款所稱之「請
    求之基礎事實同一」者，係指變更或追加之訴與原訴之主要
    爭點有其共同性，各請求利益之主張在社會生活上可認為同
    一或關連，而就原請求之訴訟及證據資料，於審理繼續進行
    在相當程度範圍內具有同一性或一體性，得期待於後請求之
    審理予以利用，俾先後兩請求在同一程序得加以解決，避免
    重複審理，進而為統一解決紛爭者即屬之（最高法院100年
    度台抗字第716號裁判意旨參照）。查本件原告原訴之聲明
    為「確認原告就被告所有坐落臺南市○○區○○段0000地號土地
    ，如附圖所示編號（A）部分，有通行權存在」（見新司簡
    調卷第13頁），嗣於民國111年2月21日具狀追加聲明為「確
    認原告就被告所有坐落臺南市○○區○○段0000地號土地，如附
    圖所示編號（A）部分，有通行權存在；被告於前項原告具
    有通行權之土地範圍內，應容忍原告鋪設水泥道路通行，並
    不得為禁止或妨害原告通行之行為」等語（見新簡卷第145
    頁）。核原告上開追加之訴之原因事實，與原其起訴主張確
    認通行權存在之基礎事實同一，不甚礙於被告之防禦及訴訟
    之終結，是揆諸首揭規定，原告前揭追加部分，應予准許。
貳、實體方面：　　　
一、原告起訴主張：原告所有坐落臺南市○○區○○段000000地號土
    地（下稱系爭000000地號土地），北側鄰同段0000000地號
    土地、西側鄰同段000000地號土地，南側鄰同段000000地號
    土地，四周為雜草及樹木包圍，平日用以種植酪梨、芒果、
    榴槤蜜，需以車輛運送肥料、搬運修剪枝葉及果實採收運出
    ，與公路無適宜之聯絡，必須經由被告所有坐落臺南市○○區
    ○○段0000地號土地（下稱系爭0000地號土地），始能通行至
    對外之公路，且使用如附圖所示編號（A）部分之土地，通
    往道路為對周圍土地損害最少之方式。爰依民法第787條第1
    項及第2項、第788條第1項之規定，提起本件訴訟等語。並
    聲明：如主文第1項、第2項所示。
二、被告答辯：系爭0000地號土地可以給原告通行，但原告不得
    於如附圖所示編號（A）部分土地鋪設水泥，且必須砍除如
    附圖所示編號（A）部分道路旁邊的竹子等語置辯。
三、得心證之理由：
　㈠按確認法律關係之訴，非原告有即受確認判決之法律上利益
    者，不得提起之，民事訴訟法第247條第1項前段定有明文。
    所謂即受確認判決之法律上利益，係指法律關係之存否不明
    確，原告主觀上認其在法律上之地位有不安之狀態存在，且
    此種不安之狀態，能以確認判決將之除去者而言，若縱經法
    院判決確認，亦不能除去其不安之狀態者，即難認有受確認
    判決之法律上利益（最高法院52年台上字第1240號判例意旨
    參照）。原告主張其所有之系爭000000地號土地為袋地，對
    被告所有之系爭0000地號土地如附圖所示編號（A）部分之
    土地有通行權存在，且被告應容忍其於上開通行權之土地範
    圍內鋪設水泥，並不得為禁止或妨害原告通行之行為等情，
    既為被告所否認，則原告得否通行被告所有之系爭0000地號
    土地之法律上關係即屬不明確，原告在法律上之地位自有不
    安狀態存在，且此種不安之狀態能以確認判決將之除去，是
    堪認原告提起本件訴訟應具有確認利益。
　㈡原告主張其為系爭000000地號土地之所有權人，系爭000000
    地號土地為農牧用地，現用以種植酪梨、芒果、榴槤蜜，而
    被告則為系爭0000地號土地之所有權人，業據原告提出土地
    登記第一類謄本在卷可查（見新司簡調卷第23頁、第45頁）
    ，且為被告所不爭執，自堪信為真實。
　㈢按土地因與公路無適宜之聯絡，致不能為通常使用時，除因
    土地所有人之任意行為所生者外，土地所有人得通行周圍地
    以至公路，民法第787條第1項定有明文。又袋地通行權，係
    為促進袋地之利用，而令周圍地所有人負容忍通行之義務，
    為對周圍地所有權所加之限制。故其通行範圍應以使土地（
    袋地）得為「通常使用」為已足，不得因通行權人個人特殊
    用途、或道路是否整齊美觀之市容考量，而損及周圍地所有
    人之利益（最高法院92年度台上字第1399號判決參照）。是
    故，民法第787條規定之通行權，目的不僅在調和土地所有
    人間之利害關係，且在充分發揮土地之經濟效用，以促進社
    會整體利益，是袋地通行權之行使，於土地所有人方面，為
    所有權之擴張，於鄰地所有人方面，則為所有權之限制，主
    張通行權之人應於通行之必要範圍內，擇其周圍地損害最少
    之處所及方法為之；則主張通行權之人應考慮其所有近鄰之
    土地，何者供其通行所受損害最少，而非考量其一己之便利
    或利益，且其通行之範圍應以使土地（袋地）得為「通常使
    用」為已足，不得因通行權人個人特殊用途或其他考量，而
    損及周圍地所有人之利益。經查，原告所有之系爭000000地
    號土地，北側鄰臺南市○○區○○段0000000地號土地、西側鄰
    同段000000地號土地，南側鄰同段000000地號土地，四周為
    雜草及樹木包圍，僅有一條泥土路（即附圖所示編號（A）
    、（C）部分所示）通往鄰近之道路，有地籍圖謄本、本院
    勘驗筆錄及現場照片在卷可稽（見新司簡調卷第27頁；新簡
    卷第87頁至第95頁），足認原告所有之系爭000000地號土地
    四周均為他人所有之土地圍繞，與公路無適宜之聯絡，且系
    爭000000地號土地之使用地類別為農牧用地，衡以現代農業
    多依賴機具使用並以之運送農作物，如未能通行至公路，即
    難以為通常之使用，故原告自得依民法第787條第1項規定對
    周圍地主張通行權；又依周圍地臨路狀況及使用情形，系爭
    000000地號土地現唯一通往最近公路之道路，即係如附圖所
    示編號（A）部分（面積183平方公尺）之土地，此有現場照
    片在卷可佐（見新簡卷第91頁至第95頁），因此原告主張通
    行此部分之土地，並無擴張現通行道路之寬度或長度，而致
    被告更受有不利益，應屬影響及損害最小之通行方式，從而
    ，原告主張通行如附圖所示編號（A）部分（面積183平方公
    尺）之土地，為必要且損害最少之處所，應屬有據。
  ㈣按有通行權人於必要時，得開設道路；民法第788條第1項前
    段定有明文。至於有無必要開設道路，開設如何路面、寬度
    之道路，應參酌相關土地及四周環境現況、目前社會繁榮程
    度、一般交通運輸工具、通行需要地通常使用之必要程度、
    通行地受損害之程度等事項酌定之（最高法院95年度台上字
    第1718號判決參照）。經查，原告就如附圖所示編號（A）
    部分土地有通行權存在，已如前述，而如附圖所示編號（A
    ）部分土地現均係泥土覆蓋，路面凹凸不平，且存在有大小
    不等數量之低窪凹洞，有現場照片可資佐證（見新簡卷第91
    頁至第95頁），足認原告陳稱當遇有下雨時，上游水流沖刷
    ，常會挾帶大量泥土，產生漩渦，致道路無法通行等語，尚
    非無據；參以，系爭000000地號土地之使用目的既係作為農
    業使用，則以目前農耕實務觀之，除需使用農業機具翻土整
    地外，亦需使用運輸工具才能將農業機具載運至系爭000000
    地號土地，系爭000000地號土地生產之農作物亦需藉由運輸
    工具才能對外運送，是原告為順利通行如附圖所示編號（A
    ）部分土地，請求被告應容忍其在具有通行權之土地範圍內
    鋪設水泥，應屬必要且合理。  
四、綜上所述，原告依民法第787條第1項及第2項、第788條第1
    項之規定，請求確認其就被告所有系爭0000地號土地如附圖
    所示編號（A）部分（面積183平方公尺）之土地，有通行權
    存在，及被告應容忍其在具有通行權之土地範圍內鋪設水泥
    ，並不得為禁止或妨害原告通行之行為，為有理由，應予准
    許。
五、本件為判決基礎之事證已臻明確，兩造其餘之攻擊防禦方法
    及舉證，經本院審酌後，認為均不足以影響本判決之結果，
    毋庸一一論列，併此敘明。
六、訴訟費用負擔之依據：民事訴訟法第78條。
中    華    民    國    111   年    3       月     31   
  日
                  新市簡易庭     法       官   施志遠
以上正本係照原本作成。
如不服本判決，應於判決送達後20日內，向本院提出上訴狀並表
明上訴理由（須附繕本）。如委任律師提起上訴者，應一併繳納
上訴審裁判費。
中    華    民    國    111   年    4     月    1     日
                                                            書 記 官  李慈容 
附圖：臺南市麻豆地政事務所111年2月16日所測量字第11100151 76號函所附之土地複丈成果圖